【裁判字號】    91,簡上,25
【裁判日期】    920414
【裁判案由】    毀損債權
【裁判全文】
臺灣雲林地方法院刑事判決                          九十一年度簡上字第二五號
    上訴人  即
    被      告  甲○○
右列被告因毀損債權案件，不服本院北港簡易庭中華民國九十一年五月十四日九十一
年度港簡字第二七號刑事簡易判決（檢察官聲請簡易判決處刑案號：九十一年度偵字
第三八八號），提起上訴，本院第二審合議庭判決如左：
    主  文
原判決撤銷。
甲○○於將受強制執行之際，意圖損害債權人之債權，而毀壞其財產，處有期徒刑
月，如易科罰金，以佰元折算壹日。
    事  實
一、甲○○前於民國八十一年八月十八日、同年月二十日，因借款事件，分別提供其
    所有坐落於雲林縣台西鄉○○段七一之一、七五、七六、七七、七八地號土地，
    及登記於林金鳳名下之同地段七十四、七八之一地號土地，設定抵押權予貸款人
    即債權人台西鄉農會，以擔保總計新台幣（下同）一千四百四十七萬元（本金）
    之借款債權。其後，甲○○未依約清償借款，經台西鄉農會取得本院八十五年促
    字第一九一六號支付命令之執行名義後，於八十八年十一月二十三日，向本院聲
    請強制執行上述七四、七五、七六、七七、七八、七八之一地號土地。嗣經查封
    拍賣，均無人應買，本院於八十九年十月四日，以八十九年十月二日雲院任民執
    已決字第八十八－七六二七號核發債權憑證（對林金鳳、甲○○財產執行部分）
    予台西鄉農會。詎甲○○於本院核發上述債權憑證後，於債權人即台西鄉農會隨
    時可聲請本院強制執行之際，竟基於損害債權人債權之意圖，於九十年九月三日
    ，僱用不知情之成年司機，以挖土機在其所有之上述七五、七七、七八地號土地
    上挖取土石，致上述土地上存有深度達約三公尺之大洞數個，地下水因此冒出形
    成水池，而毀壞其所有之上述土地財產價值，致生損害於台西鄉農會之債權。
二、案經台西鄉農會告訴臺灣雲林地方法院檢察署檢察官偵查起訴。
    理  由
一、被告甲○○經合法傳喚無正當理由未到庭，其提起上訴亦未說明上訴理由。惟據
    其於警訊、檢察官訊問時，業已坦白上述土地設定抵押權予告訴人即台西鄉農會
    以擔保借款，及於上述時地僱用挖土機開挖約有三公尺深土石等情不諱，核與告
    訴代理人乙○○所述情形相符，被告之子即其輔佐人丁頌益亦到庭陳稱有開挖土
    石之情事，此外，並有現場照片、告訴人要求被告停止挖土行為之存證信函、雲
    林縣政府查核被告違反區域計劃法之函文、處分書、會勘紀錄表、查報表、設定
    抵押權之他項權利證明書、債權憑證、台西鄉農會統一農貸貸款分戶帳卡、抵押
    權設定契約書等書證在卷可參，並經合議庭調取本院八十八年執字第七六二七號
    卷宗核閱無誤。被告雖另於偵查中辯稱：開挖是要做漁塭養殖，土石是搬運到另
    一邊回填耕作云云。但此不僅為告訴代理人所否認，且被告於警訊中已坦承其於
    八十九年元月即開挖土地，經告訴人發存證信函後始停止挖取土石之行為等語。
    可見被告當時若真意在從事漁塭養殖，並將挖取土石回填隔壁土地耕作，信早已
    於上述土地上養殖魚塭，並已完成隔壁土地之回填工作，實不可能時隔至九十年
    九月三日，又再次挖取土石。是被告上述辯解，顯不足信。
二、按刑法第三百五十六條損害債權罪之成立，固以其損害行為在將受強制執行之際
    為要件，然所謂將受強制執行之際，係指債權人對債務人取得執行名義時起，至
    強制執行程序完全終結前之期間而言，亦即債權人業已取得執行名義，而隨時可
    以聲請執行之情形。本件告訴人於八十九年十月四日，業已取得本院核發之上述
    債權憑證，有上述債權憑證及送達證書附於本院八十八年執字第七六二七號卷宗
    可稽。依據強制執行法第二十七條第一項之規定，債權人即告訴人得於發現被告
    有財產時，再予聲請強制執行。顯然，強制執行程序尚未完全終結，告訴人得隨
    時聲請本院強制執行，被告係處於將受強制執行之狀態無疑。又被告於上述土地
    開挖土石之行為，以其開挖之深度及廣度，客觀上均可認上述土地價值已因而減
    損，被告於開挖時，當明知如此行為將損害告訴人之債權，同可斷定。本件事證
    明確，被告犯行堪以認定，自應依法論科。
三、核被告所為，係犯刑法第三百五十六條之毀損債權罪。被告利用不知情之成年人
    駕駛挖土機挖取土石而毀損債權，係間接正犯，被告挖取上述三筆土地土石之行
    為，乃單一犯意接續為之，為接續犯。檢察官聲請簡易判決處刑書認為被告是挖
    取上述萬厝段七四、七五、七六、七七、七八地號土地，然查：告訴人告訴被告
    於九十年九月三日挖取土石之土地，是該地段七五、七七、七八、七八之一地號
    土地，為告訴代理人於本院庭訊中陳稱屬實，並有補充理由書狀一份在卷可參，
    並未認被告開挖該地段七四地號土地。另外，告訴人指稱被告挖取上述地段七八
    之一地號土地之行為，惟該地號土地之所有權人為林金鳳，有告訴人聲請強制執
    行所製作之附表、土地登記簿謄本等書證附於上述八十八年執字第七六二七號卷
    宗內可憑，是該七八之一地號土地顯非被告所有之財產，被告挖取該土地土石之
    行為，縱有損及告訴人即債權人之債權，但與刑法第三百五十六條「毀壞其財產
    」之構成要件要素尚屬有間，難以該罪相繩，附此敘明。
四、原審判決認被告毀損債權犯罪事證明確，固非無見，惟(一)、原審判決認定被告係
    在八十九年一月初某日，開挖上述地號七四、七五、七六、七七、七八及七八之
    一等土地，經核諸檢察官聲請簡易判決處刑書所載：「台西鄉農會因而只取得債
    權憑證，甲○○即擅自將前開農地之土地挖取並出售予他人圖利，因而損害於告
    訴人之債權。」並未指明被告犯罪之時間為何，但可確定是在告訴人取得債權憑
    證以後，即被告被訴之犯罪嫌疑事實，是八十九年十月四日以後之行為，經本院
    合議庭請告訴人說明告訴犯罪時間為何，告訴代理人亦補充說明是告訴被告於九
    十年九月三日之毀損債權行為。又參諸本件告訴人是於九十年九月十日始向地檢
    署檢察官提起告訴，有告訴狀一份在卷可明，而依據刑法第三百五十七條之規定
    ，本案之罪須告訴乃論，復依據刑事訴訟法第二百三十七條第一項之規定，告訴
    乃論之罪，其告訴應自得為告訴之人知悉犯人之時起，於六個月內為之，是原審
    認定被告犯罪之時間，距離告訴人提起告訴之時間，已超過六個月，且原審認定
    被告之上述犯罪行為，與本案之犯罪行為，因相隔甚久，實難認有連續犯之關係
    ，所以，原審所認定被告於上述時間之犯罪事實，顯已不能追究。(二)、被告於九
    十年九月三日開挖之土地是上述地段七五、七七、七八、七八之一地號土地，且
    開挖七八之一地號土地並不構成本罪，前已敘明，是原審判決認定被告開挖之土
    地位置及數量部分，亦有誤會。
五、本件被告上訴雖無理由，但原審判決既有上述違誤之處，自應由本院第二審合議
    庭撤銷改判。
六、本院審酌被告犯後坦白挖取土石之行為，惟其於本院第二審程序進行中，經本院
    三次合法傳喚均無正當理由未到庭，犯後態度顯有不佳，又被告於八十九年一月
    間，已挖取上述土地土石，而為告訴人發存證信函制止，於土地因價值低落已無
    人應買，經本院發給告訴人債權憑證後不久，被告即又再次對上述土地挖取土石
    ，可見被告惡性不改，所挖取之土石，依照片顯示，面積甚廣且深，犯罪情節不
    輕，所生危害亦屬不淺，犯後又未賠償告訴人所生之損害，可見其並無悔意，惟
    念及被告因挖取上述土石，已因違反區域計劃法之規定，為雲林縣政府處分罰鍰
    十五萬元，有上述處分書可證，其後又因未於期限內將上述土地回復原狀，觸犯
    區域計劃法第二十二條之罪，經本院北港簡易庭以九十一年港簡字第一二０號判
    處有期徒刑三月確定，有該判決在卷可參，顯見被告因該行為已受有不小之教訓
    等一切情狀，量處如主文第二項所示之刑，並諭知易科罰金之標準。
七、被告經合法傳喚無正當理由未到庭，爰不待其陳述逕行判決。
據上論斷，應依刑事訴訟法第三百六十九條前段、第三百七十一條、第三百六十四條
、第二百九十九條第一項前段，刑法第三百五十六條、第四十一條第一項前段，罰金
罰鍰提高標準條例第一條前段、第二條，判決如主文。
中      華      民      國    九十二    年      四      月     十四     日
                                        臺灣雲林地方法院刑事第一庭
                                            審判長法  官  翁慶珍
                                                  法  官  陳定國
                                                  法  官  侯廷昌
右正本證明與原本無異。
不得上訴。
                                                  書記官  林豐民
中      華      民      國    九十二    年      四      月     十四     日
附錄法條：
中華民國刑法第三百五十六條
 (損害債權罪)
債務人於將受強制執行之際，意圖損害債權人之債權，而毀壞、處分或隱匿其財產者
，處二年以下有期徒刑、拘役或五百元以下罰金。


司法院資訊處製作；財團法人民間司法改革基金會備份。
